最高法院民事判決　　　　　　　　　 111年度台上字第1147號
上　訴　人　楊新芬
訴訟代理人　白裕棋律師
被 上訴 人　林鳳玉
　　　　　　楊新煌
上列當事人間請求分割共有物事件，上訴人對於中華民國110 年
11月23日臺灣高等法院臺中分院第二審判決（110年度上字第261
號），提起上訴，本院判決如下：
    主  文
上訴駁回。
第三審訴訟費用由上訴人負擔。
    理  由
本件上訴人主張：兩造共有彰化縣○○鎮○○段000 地號土地
  （下稱系爭土地），使用分區為特定農業區、使用地類別為農
  牧用地，面積3976平方公尺，應有部分比例如原判決附表（下
  稱附表）所示。系爭土地未訂有不分割契約或約定不分割期限
  ，因兩造對分割方法未能達成協議，依民法第823條第1項前段
  、第824條第2項規定，請求裁判分割，且主張應依原判決附圖
  （下稱附圖）一所示方案分割，其中編號甲部分分歸伊取得，
  編號乙部分分歸被上訴人取得並保持共有之判決。
被上訴人抗辯：系爭土地為農業用地，並已供興建農舍使用，
  迄未解除套繪管制，應受農業發展條例（下稱農發條例）及農
  業用地興建農舍辦法（下稱農舍辦法）限制，屬於民法第 823
  條第1 項規定不得分割之法令限制範圍。系爭土地縱得為分割
  ，應依附圖二所示方案分割，其中編號A 部分分歸上訴人取得
  ，編號B 部分分歸伊取得並保持共有等語。
原審維持第一審所為上訴人之訴駁回之判決，駁回其上訴。理
  由如下：
㈠系爭土地使用分區為特定農業區、使用地類別為農牧用地，面
  積3976平方公尺，為兩造所共有，應有部分比例如附表所示。
  系爭土地原所有權人楊新芬、楊仲書於民國68年間同意系爭土
  地部分面積（2106.93 平方公尺）作為訴外人楊朝陽申請興建
  農舍之建築基地，經楊朝陽取得農舍之建照執照及使用執照。
  系爭土地登記謄本土地標示部其他登記事項欄記載：未經解除
  套繪管制不得辦理分割等情，為兩造所不爭。
㈡按各共有人，除法令另有規定外，得隨時請求分割共有物。但
  因物之使用目的不能分割或契約訂有不分割之期限者，不在此
  限，民法第823條第1項規定可稽。所謂依法令或因使用目的、
  契約不能分割，自當包括原物分割（含分歸一人及價格補償）
  與變價分割在內。而農舍辦法第12條第2 項明定已申請興建農
  舍之農業用地，直轄市、縣（市）主管建築機關應於地籍套繪
  圖上，將已興建及未興建農舍之農業用地分別著色標示，未經
  解除套繪管制不得辦理分割，即屬民法第823條第1項所稱因法
  令不得分割之限制。又農舍辦法第12條第2 項規定，係內政部
  、行政院農業委員會依農發條例第18條第5 項所會銜訂定之行
  政命令，其目的除在落實農發條例第18條第4 項規定，確保農
  舍與其坐落農地面積、比例符合法令（即農舍用地面積不得超
  過農地面積10% ）外，亦在使已興建農舍所餘農業用地仍確供
  積極農業生產使用，保障基本農業經營規模及農地完整性，避
  免農舍與農業用地分由不同人所有，造成農地未確供農業經營
  利用、過度細分問題，達成農發條例第1 條所定確保農業生產
  環境及農村發展之立法目的，依整體規定之關聯意義為綜合判
  斷結果，並無逾越母法之授權範圍。另農舍辦法第12條第2 項
  後段「未經解除套繪管制不得辦理分割」之規定，雖係102年7
  月3 日修正時增訂，但該項規定並無類如同辦法第16條規定：
  101 年12月14日前取得直轄市、縣（市）主管機關或其他主管
  機關依同辦法第2條或第3條核定文件之申請興建農舍案件，於
  向直轄市、縣（市）主管建築機關申請建造執照時，得適用10
  2年7月1 日修正施行前規定辦理，而不適用修正後農舍辦法等
  語，且依89年1月修正施行之農發條例第18條第4項規定，限定
  農舍應與其坐落之農地併同移轉或抵押，既係因農舍與農業經
  營有不可分離之關係（農發條例第3條第1項第10款規定參照）
  ，甚且在此之前，規定興建農舍僅限於自耕農身分（實施區域
  計畫地區建築管理辦法第6條第1項規定參照），避免發生以分
  割或買賣方式造成農地無法農用、細分等有違國策之情形，則
  依不真正溯及既往原則，關於修正施行前已興建農舍之農業用
  地，自仍有該項規範之適用。至內政部103年4月29日台內營字
  第0000000000號函釋，已據該部以105年4月27日台內營字第00
  00000000號函釋公告停止適用；且行政機關就法規適用所為之
  函文釋示，法院裁判不受拘束。
㈢系爭土地提供楊朝陽興建農舍面積為2106.93 平方公尺，依當
  時法令，雖僅提供空地比，非農舍坐落地，無套繪區域及範圍
  ，惟仍以整筆土地註記，並依農舍辦法第12條第2 項前段規定
  ，受套繪管制在案，迄未解除，依農舍辦法第12條第2 項後段
  規定，即不得分割。
㈣從而，上訴人依民法第823條、第824條規定，訴請裁判分割系
  爭土地，為無理由，不能准許。並敘明本件事證已臻明確，兩
  造其餘之攻擊或防禦方法及所用之證據，均不足以影響判決之
  結果，爰不逐一論列，為其心證之所由得。
本院之判斷：
㈠按法規命令變遷，法律要件事實如跨越新舊法適用時間範圍時
  ，受新舊法影響者，法院應注意信賴保護原則，惟如法律要件
  事實全部發生於新法時間範圍內者，即應適用新法規定，此與
  所謂不真正溯及或法律要件事實回溯連結無關。而農舍辦法第
  12條第2 項明定已申請興建農舍之農業用地，未經解除套繪管
  制不得辦理分割，即屬民法第823條第1項所稱因法令不得分割
  之限制。系爭土地屬農發條例第3 條第10款所定之耕地，因原
  所有權人於68年間同意提供該土地部分面積作為他人興建農舍
  之空地比，而依農舍辦法第12條第2 項規定予以套繪管制，迄
  未解除，為原審合法認定之事實。果爾，上訴人提起本件分割
  共有物訴訟時，系爭土地分割之法律要件事實全部發生於農舍
  辦法第12條第2 項訂定施行之後，而系爭土地迄未解除套繪管
  制，即應適用上開不得辦理分割之規定，要與所謂不真正溯及
  或法律要件事實回溯連結無涉。
㈡原審本於採證、認事之職權行使，認定系爭土地係屬農發條例
  第3條第10款所定之耕地，既經依農舍辦法第12條第2項規定予
  以套繪管制，於解除套繪管制前即不得辦理分割，據此駁回上
  訴人請求分割系爭土地，部分理由雖有未當，然其結論並無二
  致，仍應予維持。上訴論旨，徒以原審取捨證據、認定事實之
  職權行使，並就原審已論斷者，泛言未論斷或論斷違法，暨其
  他不影響判決結果之理由，指摘原判決違背法令，聲明廢棄，
  非有理由。末查，本件所涉法律見解未具有原則上重要性，爰
  不經言詞辯論，附此敘明。
據上論結，本件上訴為無理由。依民事訴訟法第481條、第449
  條、第78條，判決如主文。
中    華    民    國   111    年    5     月    18    日
                      最高法院民事第六庭
                          審判長法官  魏  大  喨  
                                法官  李  寶  堂  
                                法官  李  文  賢  
                                法官  高  榮  宏  
                                法官  林  玉  珮  
本件正本證明與原本無異
                                      書  記  官
中    華    民    國   111    年    5     月    24    日